【裁判字號】    98,消債更,78
【裁判日期】    990319
【裁判案由】    更生事件
【裁判全文】
臺灣新竹地方法院民事裁定            98年度消債更字第78號
    聲  請  人  甲○○
上列當事人因消費者債務清理事件，聲請更生，本院裁定如下：
    主  文
聲請駁回。
聲請費用由聲請人負擔。
    理  由
一、按「聲請更生或清算不合程式或不備其他要件者，法院應以
    裁定駁回之，但其情形可以補正者，法院應定期間先命補正
    」，消費者債務清理條例第8 條定有明文；又債務人到場不
    為真實之陳述或拒絕提出關係文件或為財產變動狀況之報告
    ，應駁回更生之聲請，同法第46條第3 款亦有明文。另「債
    務人對於金融機構因消費借貸、自用住宅借款、信用卡或現
    金卡契約而負債務，在聲請更生或清算前，應提出債權人清
    冊，以書面向最大債權金融機構請求協商債務清償方案，並
    表明共同協商之意旨。」、「債務人與金融機構協商成立者
    ，不得聲請更生或清算。但因不可歸責於己之事由，致履行
    顯有重大困難者，不在此限。」、「本條例施行前，債務人
    依金融主管機關協調成立之中華民國銀行公會會員，辦理消
    費金融案件無擔保債務協商機制與金融機構成立之協商，準
    用前項之規定。」，亦為同條例第151 條第1 項、第5 項、
    第6 項所分別規定甚明。故無論債務人係依該條例所成立之
    協商或依前開銀行公會債務協商機制所成立之協商，非有不
    可歸責於己之事由，致履行顯有重大困難者，不得聲請更生
    或清算，債務人應受已成立協商之拘束，不得任意毀諾。債
    務人於債務清償方案協商成立後，僅得於其後發生情事變更
    ，致該協商成立之方案履行有重大困難，且係因不可歸責於
    己之事由所生者為限，始能依上開法條但書之規定聲請更生
    或清算，用以避免債務人任意毀棄已成立之協商，濫用更生
    或清算之裁判上債務清理程序，合先敘明。
二、本件聲請意旨略以：
    (一)聲請人前於民國（下同）95年10月依金融主管機關協調成
      立之中華民國銀行公會會員辦理消費金融案件無擔保債務
      協商機制與最大債權金融機構日盛商業銀行成立協商，約
      定無擔保債務分為100 期，利率2.88% 之條件，每月清償
      新臺幣（下同）20,788元。（下稱一致性協商金額），而
      聲請人為求降低金融機構高循環利率，使債務得以清償，
      遂允諾此協商條件。聲請人96、97年之平均月收入為18,9
      70元、10,724元，扣除一致性協商金額，尚不足1,818 元
      （計算式: 收入18,970元－協商金額20,788元=-1,818 元
      ），亦無法維持97年度行政院主計處公告台灣省最低生活
      費9,829 元。而聲請人所經營之柏洋國際國際有限公司（
      下稱柏洋公司）97年度營業人銷售額與稅額申報書，97年
      1 月至2 月銷售額為166,327 元，97年3 月至4 月銷售額
      減至68,604元，致聲請人收入劇減之，而無力繳納當月之
      一致性協商金額，實有收入突銳減之不可歸責於己之事由
      ，遂於97年4 月毀諾。
    (二)聲請人於草創洋公司因手頭無寬裕資料，故向銀行申請個
      人信用貸款及現金卡添購開店必須品、器具及辦公設備，
      另有廠房租金及押租金等。因新公司初期無支，均須以現
      金支付，每月即需10多萬元，故每月向母親及兄長拿錢應
      急。直95年進駐家樂福賣場，始增加營業額，惟當月另有
      一間大廠進駐，連續廣告及造勢活動，及不實廣告攻擊致
      業績再度下滑，利潤變差，還款能力亦降低而無力償債。
      聲請人現名下汽車已無殘值，所投資之柏洋公司尚有存95
      1,510 元。
    (三)綜上，實有不可歸責於已之事由而毀諾，爰依法提出更生
      之聲請以清償債務等語。
三、經查：
    (一)聲請人業於95年10月間，依金融主管機關協調成立之中華
      民國銀行公會會員「辦理消費金融案件無擔保債務協商機
      制」與最大債權金融機構日盛商業銀行成立協商，約定無
      擔保債務分為100 期，利率2.88% 之條件，每月清償20,7
      88元等情，已據聲請人自承在卷，並有協議書在卷可稽，
      堪可認定。參諸前開說明，聲請人既與金融機構協商成立
      ，除有不可歸責於己之事由，致履行顯有重大困難外，均
      不得聲請更生。
    (二)聲請人於95年10月間協商成立後，迄至97年4 月即毀諾停
      止繳款，期間繳納17期，而其於協商當時，係任職於其所
      經營之柏洋公司，其95年度所得總額（含薪資、獎金及其
      他所得）為394,472 元，平均月收入約為32,872元，而其
      96年度所得總額（含薪資、獎金及其他所得）為227,641
      元，平均月收入約為18,970元，97年度所得總額（含薪資
      、獎金及其他所得）為128,693 元，平均月收入約為10,7
      24元乙節，有國稅局94、96、97年度綜合所得稅各類所得
      資料清單及結算申報收執聯附卷可稽，足認聲請人於97年
      4 月毀諾時，其當時之薪資收入狀況與協商成立時有逐年
      下降之趨勢，是本件所應探究者為聲請人是否有不可歸責
      於己之事由致履行顯有重大困難而得聲請更生之情形？查
      聲請人提出之柏洋公司96、97年資產負債表中之負債及淨
      值總額分別為1,077,938 元、1,113,129 元，而聲請人為
      前開公司之負責人，其95年領取之年薪為200,000 元，於
      96年時領取之年薪卻突降為71,260元，97年領取之年薪亦
      降為70,483元，然聲請人稱其96、97年每月薪資（加計營
      利所得）分別約為18,970元、10,724元，顯與申報之資料
      相距甚遠。且本院依職權調閱之聲請人勞保投保資料，其
      95年1 月2 日投保於新竹市手工藝製品業職業工會，投保
      薪資18,300元，顯見其薪資應高於此投保金額，否則何以
      願以較高之金額投保應繳納之保費，是聲請人所陳報之薪
      資所得顯有不實。次查，觀之聲請人提出之財產及收入狀
      況說明書，若果真如其所言因環境不景氣使收入銳減，其
      如何能以平均每月不足2 萬元之收入負擔每月支出之膳食
      費4,500 元、水電瓦斯費1,422 元及房租22,000元合計27
      ,922元的必要支出及清償每期20,788元的協商債務達17期
      之長。又聲請人所述房租每月22,000元，雖據提出房屋租
      賃契約書為證，然依租約第1 條第3 款承租用途為營業用
      ，而聲請人自陳經營柏洋公司，則此租金之支付實應由柏
      洋公司為之，非屬聲請人個人日常生活所需支出之必要費
      用，縱使如聲請人所述係供居住與營業店面使用，租金亦
      不應全額由聲請人負擔，而係應由聲請人與柏洋公司比例
      分擔之。是聲請人每月所須支出之生活費用尚非如聲請人
      所述。未查聲請人為負責人之柏洋公司98年1 至2 月之銷
      售額尚有114,164 元，98年3 至4 月之銷售額則有98,713
      元，雖有減少，仍有營運，且聲請人於本院調查時自承目
      前每月之營收狀況最好時有13萬元至14萬元左右（見本院
      98年9 月30日訊問筆錄），是柏洋公司之營運顯有好轉之
      趨勢，且依聲請人提出之財產目錄編號02投資欄中聲請人
      於柏洋公司尚有1,000,000 元的投資額，顯示聲請人尚有
      資力，並無履行顯有困難之情。
    (三)綜觀上述，聲請人有將公司應支出之款項視為自己之債務
      之虛報債務行為，及將其領取之薪資無故突降逾半，而將
      資產留於公司之隱匿財產行為，且其尚有資力可以履行與
      銀行之協商還款條件，是其意圖利用消費者更生程序減免
      其所負擔之銀行債務，毀諾已成立之協商還款條件，自難
      認係不可歸責於己之事由致生履行上顯有重大困難，與消
      費者債務清理條例第151 條第5 項但書規定之要件不符，
      且其就收入來源及支出事項未具實陳述，依前揭說明，聲
      請人聲請更生，於法未合，應予駁回。
四、爰依消費者債務清理條例第8 條、第46條第3 款、第151 條
    5 項前段，裁定如主文。
中    華    民    國    99    年    3     月    19    日
                      民事第二庭    法  官  盧玉潤
上為正本係照原本作成。
如對本裁定抗告應於送達後10日內向本院提出抗告狀。（並繳納
抗告費壹仟元）
                                    書記官  謝國聖
中    華    民    國    99    年    3     月    19    日

司法院資訊處製作；財團法人民間司法改革基金會備份。
